臺灣高等法院臺中分院民事裁定
109年度重上字第138號
上  訴  人  財政部中區國稅局

法定代理人  吳蓮英  
訴訟代理人  徐承蔭律師
複代理人    謝旻桂律師
參  加  人  多田股份有限公司

清  算  人  陳金華  
訴訟代理人  林志成  
被上訴人    李錦益  
訴訟代理人  張桂真律師
            楊宇倢律師
複代理人    呂世駿律師
被上訴人    李義正  
上列當事人間請求收取訴訟等事件，上訴人財政部中區國稅局為
訴之追加，本院就此部分，裁定如下：
　　主　文
追加之訴及假執行之聲請均駁回。
追加之訴訴訟費用由上訴人負擔。
　　理　由
一、按在第二審為訴之追加，因涉及審級利益問題，民事訴訟法
    第446條第1項乃規定，除有同法第255條第1項第2款至第6款
    情形外，非經他造同意，不得為之。該條第1項第2款所稱請
    求之基礎事實同一者，係指追加之訴與原訴之主要爭點有其
    共同性，各請求利益之主張在社會生活上可認為同一或關連
    ，而就原請求之訴訟及證據資料，於審理繼續進行在相當程
    度範圍內具有同一性或一體性，得期待於後請求之審理予以
    利用，俾先後兩請求在同一程序得加以解決，避免重複審理
    ，進而為統一解決紛爭者而言（最高法院99年度台抗字第81
    8號、108年度台抗字第569號裁定意旨參照）。蓋新、舊請
    求之基礎事實同一者，新訴既可利用原訴訟資料及證據資料
    而為判斷，則於第二審允許原告為訴之變更、追加，不僅對
    於被告之審級利益及防禦權無重大影響，且可保障原告之程
    序利益，擴大解決紛爭之功能，縱使被告不同意，原告仍得
    為之（民事訴訟法第446條立法理由參照）。是原告得否於
    第二審為訴之變更、追加，應特別注重新訴可能利用原訴訟
    資料及證據資料之範圍及程度；倘若新訴之提起，利用原訴
    訟資料及證據資料之程度較小，須另為主張及舉證之範圍較
    廣，則對於他造審級利益及防禦權之影響較為重大，第二審
    法院即不應准許，始符上開立法意旨。
二、經查：
　㈠本件依上訴人財政部中區國稅局（下稱國稅局）於原審所提
    出民國107年10月15日民事起訴狀記載訴之聲明內容，原請
    求如附表一編號1所示（見原審卷一第15頁），歷經多次變
    更及擴張追加聲明（見原審卷三第409頁），嗣於109年2月1
    3日言詞辯論期日變更聲明為附表一編號2所示（見原審卷四
    第13頁），即向被上訴人李義正、李錦益（下略稱李義正、
    李錦益）請求金額為新台幣（下同）5414萬4923元，及自10
    7年10月18日起至清償日止按年息百分之五計算之利息，復
    由原審審理後，為國稅局一部勝訴、一部敗訴之判決，關於
    李義正、李錦益應給付之金額諭知如下（見本院卷一第47、
    48頁）：①李義正應給付國稅局2229萬元，及自108年3月31
    日起至清償日止，按週年利率百分之五計算之利息。②李錦
    益應給付國稅局3056萬元，及自107年11月11日起至清償日
    止，按週年利率百分之五計算之利息。③前二項如其中一被
    告已為給付，其餘被告於其給付範圍內免除給付之義務。④㈣
    國稅局其餘之訴駁回。　
　㈡經國稅局就其敗訴部分不服，提起上訴，其就上訴及追加之訴聲明及訴訟標的法律關係之表述，已由本院受命法官於109年10月20日、109年12月3日準備程序期日（見本院卷一第217至218、351頁）及審判長法官於110年4月7日言詞辯論期日（見本院卷二第151至152頁），已將上訴人之上訴及追加之訴聲明關於李義正、李錦益應給付之金額確認如下：①原判決不利於國稅局部分廢棄。②上開廢棄部分，李義正應再給付國稅局3186萬1989元，及自107年10月18日起至清償日止，按週年利率百分之五計算之利息；並應再給付上訴人2229萬自107年10月18日起至108年3月30日止，按週年利率百分之五計算之利息。③第一項廢棄部分，李錦益應再給付國稅局2359萬1989元，及自107年10月18日起至清償日止，按週年利率百分之五計算之利息；並應再給付上訴人3056萬自107年10月18日起至108年3月30日止，按週年利率百分之五計算之利息。④第二項如其中一被上訴人已就國稅局豐原分局中執孝100年營所稅執特專字第00000000號移轉命令之範圍內惟給付，其餘被上訴人於其給付範圍內即免除給付之義務。
　㈢惟國稅局另於110年4月7日當庭提出民事言詞辯論意旨㈠狀（
    見本院卷二第159至209頁），將前開上訴及追加之訴聲明關
    於李義正、李錦益應給付之金額擴張追加聲明如下：②上開
    廢棄部分，李義正應再給付國稅局3297萬4789元，及自107
    年10月18日起至清償日止，按週年利率百分之五計算之利息
    ；並應再給付上訴人2229萬自107年10月18日起至108年3月3
    0日止，按週年利率百分之五計算之利息。③第一項廢棄部分
    ，李錦益應再給付國稅局2470萬4789元，及自107年10月18
    日起至清償日止，按週年利率百分之五計算之利息；並應再
    給付上訴人3056萬自107年10月18日起至108年3月30日止，
    按週年利率百分之五計算之利息。
  ㈣參照國稅局對前開第一次追加之訴部分之事實係主張因就「
    訴外人林○雅」已清償部分，漏將執行費用先予抵充，致其
    應清償餘款短計7066元等情（見本院卷一第363頁），足認
    國稅局追加之金額為7066元，且係針對國稅局就林○雅已清
    償部分先予抵充之事實有所爭執；又細查國稅局對第二次追
    加之訴部分之事實載明：「…本件上訴人（應係中區國稅局
    ，下同）對被告等人及其餘借用人之借款、清償金額等明細
    ，業已更新如附表11所示，惟原審卻仍以更新前之附表3所
    示金額，為本件…李義正、李錦益應給付金額之認定，其核
    算之金額復有缺漏，除其中訴外人王○萬借款…291萬元之部
    分未予以加計外，更未將其等致多田公司未能收取借款利息
    之損害一併算入，除有害於多田公司及上訴人之權益外，更
    與前開迭經認定之渠等損害賠償範圍之事實相悖，故原審之
    認事用法，顯有違誤，應予廢棄。…」等語（見本院卷二第1
    69頁），顯見國稅局除原先第一次追加7066元金額外，更再
    追加111萬2800元，且所涉及事實分別有「王○萬借款291萬
    元」、「多田公司未能收取借款利息之損害」等情，堪認國
    稅局上開追加部分之金額及事實除不僅不明確外，且所追加
    之新訴與原訴之訴訟及證據資料與原審所整理兩造爭執事項
    並無共通性及關連性，對前開「林○雅已清償且先予抵充」
    、「王○萬借款291萬元」、「多田公司未能收取借款利息之
    損害」等諸多事項，尚須兩造另為主張及舉證，李義正及李
    錦益（下稱李義正等二人）就此亦負相當防禦上之舉證責任
    ，徒使訴訟之終結延滯，並難謂無影響李義正等二人之審級
    利益與防禦權；況國稅局遲至準備程序終結後之言詞辯論期
    日始提出該追加之訴，亦有害於李義正及李錦益之程序權保
    障，即難認國稅局追加之訴與原訴之基礎事實同一。
　㈤基上，國稅局上開追加之訴，即不合法，應予駁回。其假執
    行之聲請，亦失所附麗，應併予駁回。
三、據上論結，本件追加之訴為不合法，依民事訴訟法第463條
    、第249條第1項第6款、第95條、第78條，裁定如主文。
中　　華　　民　　國　　111 　年　　7 　　月　　29　　日
　　            民事第六庭    審判長法  官  楊熾光  
                                    法  官  莊宇馨
                                    法  官  郭玄義
正本係照原本作成。       
如不服本裁定，應於收受送達後10日內向本院提出抗告狀，並應
繳納抗告費新台幣１千元。因疫情而遲誤不變期間，得向法院聲
請回復原狀。
           　　                     書記官  廖家莉

中　　華　　民　　國　　111 　年　　7 　　月　　29　　日